# 公司协议投资的联营企业，未达到上市要求和业绩要求，股权处置问题

提问人：SharryLi 时间：2023-05-23 13:37:56
请教陈版主，
背景：背景：
投资协议：甲公司于 2018 年战略投资乙公司，投资入股后，甲公司持有乙公司股权比例25%，成为第一大股东，构成重大影响，乙公司长期以来作为联营企业核算，乙公司的董事长A和总经理B亦是乙公司的股东，分别持有9%，和6%；乙公司的实际经营由A和B负责，甲公司派驻了一位董事到乙公司任职。
甲公司投资乙公司是出于战略合作考虑，乙公司是甲公司的上游企业，此项交易有利于发挥协同效应，推动甲公司业务发展，增强甲公司的竞争力，符合甲公司的战略发展方向。
战略合作协议：甲公司为了保护自己权益，另与乙公司董事长A和总经理B签订战略合作协议，协议规定，乙公司在 2023 年若没有完成上市或者业绩不达标，甲公司有权选择在上述任何一种情况出现后要求乙公司的董事长A和总经理B或其指定的第三方购买甲公司持有的全部或部分乙公司股权。乙公司的董事长A和总经理B或其指定的第三方受让价款按下述公式确定：受让价款＝甲公司对乙公司的投资款×（1+8%）^n；n 代表甲公司持有股权的时间。
现实情况：到 2023 年底，乙公司不可能完成上市，业绩亏损也不达标，甲公司拟收回投资，但乙公司举债艰难，没有能力偿还
甲公司在 2023 年底应该如何做账务处理？
计提长期股权投资减值准备，然后具体金额结合实际再判断？
甲公司可以要求乙公司股东也是董事长和总经理 A 和和 B 按战略合作协议回购股权，但 A 和和 B 大概率是没钱，如何账务处理呢？

回答人：chenyiwei
参考：《监管规则适用指引——会计类第 1 号》之“1-1 特殊股权投资的确认与分类”中“一、附回售条款的股权投资”：
一、附回售条款的股权投资
对于附回售条款的股权投资，投资方除拥有与普通股股东一致的投票权及分红权等权利之外，还拥有一项回售权，例如投资方与被投资方约定，若被投资方未能满足特定目标，投资方有权要求按投资成本加年化10%收益（假设代表被投资方在市场上的借款利率水平）的对价将该股权回售给被投资方。该回售条款导致被投资方存在无法避免向投资方交付现金的合同义务。基于投资方对被投资方的持股比例和影响程度不同，区分为以下两种情形：
情形 1 ：投资方持有被投资方股权比例为3%，对被投资方没有重大影响；
情形 2 ：投资方持有被投资方股权比例为30%，对被投资方有重大影响。
现就上述两种情形下被投资方和投资方的会计处理意见如下：
情形 1 ：
从被投资方角度看，由于被投资方存在无法避免的向投资方交付现金的合同义务，应分类为金融负债进行会计处理。
从投资方角度看，投资方对被投资方没有重大影响，该项投资应适用金融工具准则。因该项投资不满足权益工具定义，合同现金流量特征不满足仅为对本金和以未偿付本金金额为基础的利息的支付，应分类为以公允价值计量且其变动计入当期损益的金融资产。
情形 2 ：
被投资方的会计处理同情形 1 。
从投资方角度看，长期股权投资准则所规范的投资为权益性投资，因该准则中并没有对权益性投资进行定义，企业需要遵照实质重于形式的原则，结合相关事实和情况进行分析和判断。投资方应考虑该特殊股权投资附带的回售权以及回售权需满足的特定目标是否表明其风险和报酬特征明显不同于普通股。如果投资方实质上承担的风险和报酬与普通股股东明显不同，该项投资应当整体作为金融工具核算，相关会计处理同情形 1 。如果投资方承担的风险和报酬与普通股股东实质相同，因对被投资方具有重大影响，应分类为长期股权投资，回售权应视为一项嵌入衍生工具，并进行分拆处理。对投资方而言，持有上述附回售条款的股权投资期间所获得的股利，应按该股权投资的分类，适用具体会计准则规定进行处理。
主帖中所述情况，应按照上述“情形2”处理。由于回购义务人是乙公司的高管和小股东A、B，而不是乙公司自身，故回购权是一项单独的金融工具，而不是嵌入衍生工具，应单独确认为一项金融资产。在对该项金融资产估计期末公允价值时，除了考虑标的股权的预计公允价值和行权价格（约定回售价格）之间的差额以外，还应考虑回购义务人的履约能力和意愿（信用风险）的影响。

提问人：SharryLi 时间：2023-06-05 16:28:43
谢谢陈版主的解答。
“如果投资方承担的风险和报酬与普通股股东实质相同，因对被投资方具有重大影响，应分类为长期股权投资”。甲公司投资乙公司实质上是上述情况，属于情形 2 ，按照了权益法核算的长期股权投资处理。
甲公司自 2018 年开始持有乙公司股权以来，根据持有期间乙公司持续计算的净利润，按持股比例计算投资损益，未进行其他会计处理。
投资日：
借：长期股权投资 4200 万
贷：银行存款 3300 万
营业外收入 900 万
截止2023.3.31，甲公司所占乙公司可辨认净资产公允价值份额为 4000 万，甲公司累计确认投资收益-200万。
乙公司经营情况并不太乐观，且有一个亿的银行贷款，现金存量不多，资金比较紧张，连续两年净利润在盈亏临界点，目前乙公司并未找到新的利润增长点。到2023.12.31日，甲公司是否要对上述长期股权投资计提减值？乙公司的高管和小股东A、B的回购义务事项，甲公司并未在账面做过任何账务处理，未单独确认为一项金融资产。
2023.12.31日，应该如何账务处理呢？
处理一、假设：截止2023.12.31日，“标的股权的公允价值的份额”即甲公司持有乙公司股权的公允价值的份额为3500 万，是否要计提长期股权减值准备 500 万？
处理二、行权价格（约定回售价格）=3300*（1+8%）^5=4848（万元）
“回购权是一项单独的金融工具，而不是嵌入衍生工具，应单独确认为一项金融资产”
借：其他债权投资 1348 （4848-3500）
贷：其他应收款 1348
处理三、假如，回购义务人A和B的履约能力和意愿比较差，甲公司很可能无法获得这部分的经济流入。
借：其他综合收益 1348
贷：其他债权投资-公允价值变动 1348
处理四、假如，回购义务人A和B的履约能力和意愿不足，甲公司很可能只能获得部分的经济流入。
借：其他综合收益 450 （假设金额）
贷：其他债权投资-公允价值变动 450
请教陈版主，以上四项处理，是否正确呢？

回答人：chenyiwei
1 、在股权投资存在明显减值迹象的情况下，应对其按照《企业会计准则第 8 号——资产减值》的规定进行减值测试和计提减值准备。在测算可收回金额时，不考虑回售权影响。
2 、回售权属于以公允价值计量且其变动计入损益的金融资产，应按公允价值计量。在计量公允价值时，除了考虑届时回售价格高于预计届时标的股权公允价值的差额，并将其折现（考虑时间价值因素）以外，还要考虑回购义务人的履约能力和履约意愿（即信用风险）的影响，即回购义务人信用风险的影响直接体现在公允价值变动损益中。
而不是将其确认为债权资产并计提减值。